臺灣高等法院高雄分院刑事判決　　　　　94年度上訴字第29號
上　訴　人　臺灣高雄地方法院檢察署檢察官
被　　　告　丙○○
上列上訴人因被告常業詐欺案件，不服臺灣高雄地方法院93年度
訴字第1472號中華民國93年12月3 日第一審判決（起訴案號：臺
灣高雄地方法院檢察署93年度偵字第6151號），提起上訴，本院
判決如下：
     主  文
上訴駁回。
     事  實
一、丙○○前於民國88年間因過失傷害案件，經台灣高雄地方法
    院判處有期徒刑5 月確定，並於89年3 月29日易科罰金執行
    完畢。又於92年間，因經濟狀況不佳，見自由時報廣告版有
    刊登蒐購金融機構帳戶之廣告，在可預見提供金融機構帳戶
    存簿予陌生人士使用，有為不肖人士利用，以進行詐騙不知
    情社會大眾之可能，但仍以縱若有人持之犯罪，亦無違其本
    意之犯意，而基於幫助他人詐欺之犯罪故意，撥打該蒐購金
    融機構帳戶廣告上之電話，與真實姓名、年籍均不詳之成年
    郵局開立之局號0000000 號、帳號0000000 號帳戶之郵政存
    簿儲金簿，於92年某月間，在高雄市○○路與中山路交岔路
    口附近，以新臺幣（下同）2000元之價格出售予該男子，容
    任該男子使用其帳戶，以行不法之事。嗣該男子取得上開帳
    戶後，即基於意圖為自己不法所有之概括犯意，先於92年12
    月5 日以電話聯絡甲○○，謊稱其係中華電信出納組主任，
    因甲○○住處之電話可以退費7500元，但須持金融卡到自動
    櫃員機進行轉帳手續以便退費，致甲○○誤信為真，遂持其
    自有之帳號0000 0000000000 號宜蘭縣員山鄉農會金融卡前
    往設於宜蘭縣員山鄉○○路○段210 號之該農會自動櫃員機
    ，將金融卡插入後，依該男子之指示操作，竟分別於下午1
    時25分、下午1 時27分，各將其帳戶內之款項99868 元、
    99868 元，轉匯入上開丙○○帳戶內，嗣因該男子一再打電
    話給甲○○表示轉帳未成功，要求甲○○再依其指示操作轉
    帳，甲○○乃向員山農會櫃台查詢，始發覺受騙，甲○○因
    而受有共199772元（即99868 元＋99868 元＋18元手續費＋
    18元手續費）之財產上損害；而該不詳姓名男子，又承前詐
    欺之概括犯意，於92年12月6 日，以同一手法向乙○○詐稱
    其住處電話可以退保證金9000元，要乙○○持金融卡到自動
    櫃員機進行轉帳手續以便退費，致乙○○陷於錯誤，持其自
    有之局號0000000 號、帳號0000000 號郵局金融卡前往設於
    基隆市七堵區○○○路171 號之7 堵郵局自動櫃員機，將金
    融卡插入後，依該男子之指示操作，而於當日下午6 時47分
    8 秒，將其帳戶內之款項26187 元轉帳匯入上開丙○○帳戶
    內，乙○○因而受有26194 元（即26187 元＋7 元手續費）
    等財產上之損害，且於翌日從存簿發現該筆款項係轉出後，
    始知受騙。嗣因甲○○、乙○○發覺受騙後，均報警處理，
    經警將丙○○上開帳戶列為警示帳戶，並於93年3 月19日下
    午1 時30分許，丙○○前往二苓郵局欲辦理掛失止付上開帳
    戶，並補領該帳戶儲金簿手續時，由郵局人員報警，進而查
    悉上情。
二、案經高雄市政府警察局小港分局報請臺灣高雄地方法院檢察
    署檢察官偵查起訴。
    理  由
一、按被告以外之人於審判外之言詞或書面陳述，除法律有規定
    者外，不得作為證據；又被告以外之人於審判外之陳述，雖
    不符前4 條之規定，而經當事人於審判程序同意作為證據，
    法院審酌該言詞陳述或書面陳述作成時之情況，認為適當者
    ，亦得為證據。當事人、代理人或辯護人於法院調查證據時
    ，知有第159 條第1 項不得為證據之情形，而未於言詞辯論
    終結前聲明異議者，視為有前項之同意，刑事訴訟法第159
    條第1 項、第159 條之5 分別定有明文。被害人甲○○、乙○○於警詢中之證言為前開刑事訴訟法第159 條第1 項之證
    據，惟被告丙○○於本案原審法院言詞辯論終結前並未就其
    證據能力聲明異議，依前開刑事訴訟法第159 條之5 第2 項
    之規定，前開被害人於警詢中之陳述亦有證據能力，合先敘
    明。
二、原審訊據被告丙○○固坦承有於右揭時、地將其所有之前開
    郵政存簿儲金簿以2000元之代價售予該不詳姓名年籍成年男
    子之事實，惟矢口否認有何幫助詐欺之犯行，辯稱：伊有問
    對方會不會拿伊之存簿亂來，對方說不會，否則警察就會找
    伊，後來也沒有警察來找等語。
三、經查：
  (一)高雄二苓郵局開立之局號0000000 號、帳號0000000 號之郵
    政存簿儲金簿，係被告所申請，並於93年3 月19日前往高雄
    二苓郵局辦理該存簿掛失止付之事實，已據被告於警詢、偵
    查及原審法院審理時自承在卷，並有該帳戶郵政存簿諸金立
    帳申請書影本及郵局儲金簿掛失止付申請書影本各1 件在卷
    可稽，堪信為真實。而被害人甲○○所有之帳號
    00000000000000號宜蘭縣員山鄉農會帳戶，確有分別於92年
    12月5 日下午1 時25分、1 時27分，轉出99868 元各1 次，
    並均匯入上開被告帳戶，所需手續費各為18元，另被害人乙○○所有之局號0000000 號、帳號0000000 號郵政存簿儲金
    簿，確有於92年12月6 日下午6 時47分8 秒，轉出25638 元
    匯入上開被告帳戶內，所需手續費為7 元（公訴意旨漏載手
    續費部分），且被害人甲○○、乙○○均是因遭人以電話通
    知可領取電話退費，而陷於錯誤，遂依該行騙之人指示操作
    自動櫃員機致將各該款項轉入被告前開帳戶等情，亦據被害
    人甲○○、乙○○於警詢時陳述甚明，並有被告上開帳戶查
    詢最近交易詳情二紙、被害人乙○○上開郵政存簿儲金簿影
    本1 紙、郵政儲金匯業局自動櫃員機儲戶交易明細影本1 紙
    、被害人甲○○上開帳戶存摺交易明細查詢1 紙、宜蘭縣員
    山鄉農會自動櫃員機存戶交易明細表各1 紙在卷足按，亦堪
    認定為真正。
  (二)又金融機構之存簿帳戶係供存戶存提資金之使用，關乎存戶
    個人財產權益，故一般人均有不可輕易將存簿交予他人，以
    保護其財產，並防阻他人任意使用其帳戶資料之認識。且近
    年來，利用金融卡轉帳詐騙事件，屢見不鮮，並為新聞媒體
    經常報導事項，故一般人對於金融帳戶資料若落入不明人士
    手中，極易被利用為與財產有關之犯罪工具，此亦為國人依
    一般生活認知能力所易於體察之常識，被告既為智慮正常之
    人，對此自應有所認識，此觀被告於原審法院審理時自承：
    「（問：你是否有問對方拿到存摺後會不會亂來？）對。因
    為對方說如果他亂來，警察會找上我，但後來沒有警察來找
    我」、「（問：你為何會這麼問？）因為我看新聞知道有可
    能有詐騙集團。所以我才會問他，我懷疑他會做壞事，他跟
    我說如果他亂來，警察會找來」等語自明（見卷第85頁）。
    是被告於交付前開存簿時，對於該不詳姓名年籍之成年男子
    可能使用其帳戶詐騙他人一事，應有所預見，且對其結果之
    發生，也不違背其本意；而該男子也的確詐騙他人財物得手
    ，故被告所辯不足採信，本件事證明確，被告犯罪行為足以
    認定。
四、按刑法第340 條之常業詐欺罪，係指以犯詐欺行為為生之事
    業者而言；又刑法上所謂常業犯，指反覆以同種類行為為目
    的之社會活動之職業性犯罪而言（最高法院45年臺上字第
    1188號、85年臺上字第510 號判例參照），是就常業犯之犯
    罪行為客體內涵觀察，客觀上必須具有相當時間之連續性及
    可確定性，足以為生活之職業，因之對於客觀上以偶發、短
    暫性未具有相當時間延續性及可能性之事件，作為犯罪行為
    客體內涵者，因犯罪行為客體內涵客觀上不具延續性及可確
    定性，既不足以為生活之職業，自不足恃之維生，不能論以
    常業犯。查本件詐欺之金額雖有225923元，然自被告販售前
    開存摺時起至其於93年3 月19日辦理掛失時止，被害人僅有
    2 人，且係連續2 天內為詐欺行為，尚難認被告售予存摺之
    不詳姓名年籍男子之犯罪行為具有相當時間之延續性及可確
    定性，足以為生活之職業，自難成立刑法第340 條常業詐欺
    罪，是公訴意旨認應依刑法第340 條之常業詐欺罪之幫助犯
    處斷，顯有誤會，惟起訴事實相同，爰依法變更起訴所引應
    適用之法條。又該不詳姓名年籍男子先後2 次詐欺行為，時
    間緊接，犯意概括，所犯構成要件相同，為連續犯，應依刑
    法第56條之規定以1 罪論。被告係以幫助該不詳姓名年籍之
    成年男子犯罪之意而參與，核其所為，係犯刑法第339 條第
    1 項詐欺取財罪之幫助犯，爰依正犯之刑減輕之。查被告前
    曾於88年間，因過失傷害案件，經法院判處有期徒刑5 月確
    定，並於89年3 月29日易科罰金執行完畢，此有臺灣高等法
    院被告全國前案紀錄表及臺灣高雄地方法院檢察署刑案資料
    查註紀錄表各1 件在卷可憑，其於5 年之內，再犯本件最重
    本刑為有期徒刑以上之罪，為累犯，應依刑法第47條之規定
    加重其刑。本件被告同時有刑之加重及減輕事由，應先加重
    後減輕之。
五、原審認被告罪證明確，因而適用刑法第30條第2 項、第56條
    、第339 條第1 項、第47條、第41條第1 項前段，罰金罰鍰
    提高標準條例第1 項前段、第2 條之規定，並審酌被告正值
    青年，竟不思上進，反因貪圖小利，提供帳戶存摺、提款卡
    等物供他人詐欺行騙，嚴重危害社會大眾財產法益，本不容
    寬貸，惟念其所為僅係幫助行為，自己所獲取之利益僅2000
    元，犯後並坦承部分犯行，態度尚可等一切情狀，量處有期
    徒刑4 月，並諭知如易科罰金，以300 元折算1 日。併敘明
    如本件認被告所為，係犯刑法第340 條常業詐欺罪之幫助犯
    ，則顯應再就是否涉犯洗錢防制法第9 條第2 項之罪嫌為論
    斷，公訴意旨未論及此部分，固有未洽，惟既認本件不符常
    業詐欺罪之構成要件，已如前述，自難以洗錢防制法論處，
    是就此部分即不再論述。其認事用法，核無不合，量刑亦屬
    允當。檢察官上訴意旨，以被告另幫助不詳人士，於92年12
    月7 日下午2 時50分許，向莊福山詐欺27575 元轉匯入被告
    丙○○帳戶內，惟未轉帳成功而未遂，原審就此部分未及審
    酌云云，指摘原判決不當，為無理由（詳後述），應予駁回
    。
六、被告經合法傳喚，無正當之理由不到庭，爰不待其陳述，逕
    行判決。
七、檢察官移送併辦意旨略以：被告丙○○除上開犯行外，另幫
    助不詳人士，於92年12月7 日下午2 時50分許，以電話聯絡
    莊福山，謊稱其係中華電信出納組陳主任，表示莊福山父親
    有無轉入帳戶之詐術，致莊福山陷於錯誤，遂於同日下午4
    時2分 許，持帳號0000000000000000000 號帳戶金融卡，前
    往宜蘭縣蘇澳鎮○○路15號之土地銀行自動櫃員機，將金融
    卡插入後，依該男子之指示操作，因而向莊福山詐欺27575
    元轉匯入被告丙○○帳戶內，惟未轉帳成功而未取得財物，
    認被告此部分涉犯幫助詐欺取財未遂罪嫌云云（台灣高雄地
    方法院檢察署93年度偵字第23720 號）。查被告丙○○於本
    院審理中固未到庭，惟據被害人莊福山之陳述，該不詳姓名
    之人係指示莊福山按00000000000000000000號之帳戶，核與
    被告丙○○之帳戶不同。又依卷證資料顯示，莊福山之款項
    係匯入汪秉珊之00000000000000號帳戶內，至曾憲煒之帳戶
    00000000000000號則未匯入款項，凡此均與被告之帳戶無關
    ，雖被告丙○○之帳戶00000000000000號與汪秉珊之
    00000000000000號帳戶甚為接近，但不能因此即推定該不詳
    姓名之人係指示莊福山轉入被告丙○○所有之帳戶00000000
    000000號內，且不能證明行詐之人與本案行詐之人係同一人
    此部分被告被訴犯罪，尚屬不能證明。此部分與前開有罪部
    分自無裁判上一罪之關係，應退回檢察官另為適當之處理。
據上論結，應依刑事訴訟法第368條、第371條，判決如主文。
本案經檢察官張金塗到庭執行職務。
中　　華　　民　　國　　94　　年　　3 　　月　　3 　　日
　　　　　　刑事第九庭 　     審判長法    官　張明松
                                      法　官  郭玫利
                                      法　官  任森銓
以上正本證明與原本無異。
檢察官如不服本判決應於收受本判決後10日內向本院提出上訴書
狀，其未敘述上訴理由者，並得於提起上訴後10日內向本院補提
理由書狀（均須按他造當事人之人數附繕本）「切勿逕送上級法
院」。
被告部分不得上訴。
中　　華　　民　　國　　91　　年　　3 　　月　　3 　　日
                                      書記官 蘇恒仁
附錄：本判決論罪科刑法條：
中華民國刑法第319條第1項
意圖為自己或第3 人不法之所有，以詐術使人將本人或第3 人之
物交付者，處5 年以下有期徒刑、拘役或科或併科1,000 元以下
之罰金。
